臺北高等行政法院判決
　　　　　　　　　　　　　　　　　　 95年度訴字第04131號
　　　　　　　　　　　　　　　.
原　　　告　甲○○
訴訟代理人　林合民　律師
被　　　告　財政部臺北市國稅局
代　表　人　許虞哲（局長）
訴訟代理人　乙○○
上列當事人間因綜合所得稅事件，原告不服財政部中華民國95年
9 月28日台財訴字第09500380090 號訴願決定，提起行政訴訟。
本院判決如下：
　　主  文
原告之訴駁回。
訴訟費用由原告負擔。
　　事  實
一、事實概要：原告89年度綜合所得稅結算申報，與配偶吳林孟
    貞分別填寫兩張結算申報書，配偶欄互不填載，各申報所得
    總額新台幣（下同）4,059,831 元、7,613,115 元，案經被
    告查獲，予以合併核定原告及配偶吳林孟貞89年度綜合所得
    總額為12,252,059元，所得淨額11,538,059元，應納稅額3,
    959,923 元，按原告所得總額占夫妻所得總額比率計算，減
    除自繳稅款後，發單補徵原告綜合所得稅986,063 元；另就
    其夫妻所得分開申報及漏報本人及配偶營利、利息所得3,84
    9 元，致短漏稅額688,634 元部分，處以所漏稅額1 倍之罰
    鍰計688,600 元（計至百元止），按原告與其配偶當年度之
    所得比例分計原告應負擔罰鍰計257,536 元。原告對罰鍰處
    分不服，申請復查，未獲變更，提起訴願亦經決定駁回後，
    遂提起本件行政訴訟。
二、兩造聲明：
　　(一)原告聲明：訴願決定、復查決定及原處分均撤銷。
　　(二)被告聲明：駁回原告之訴。
三、兩造之爭點：被告以原告未於結算申報書填載註明配偶關係
                ，致稽徵機關無法歸戶其所得合併課稅，依所
                得稅法第110條第1項處以罰鍰，是否有據？
　　(一)原告主張之理由：
      1.原告長年與配偶吳林孟貞分居，幾無往來，難以合併計
        算申報所得稅，乃於86年間向被告申請准予與配偶吳林
        孟貞之綜合所得稅按所得比例分別計算申報，並經財政
        部國稅局士林稽徵所86年7 月2 日財北國稅士林徵字第
        86010594號函覆函「准予備查」在案。被告既已覆函准
        予備查，足證被告已知悉原告與配偶吳林孟貞將按所得
        比例分別計算申報綜合所得稅，自得就原告與配偶吳林
        孟貞分別申報綜合所得稅後，自行歸戶合併課徵。
      2.財政部69年4 月30日台財稅第33449 號函是以「夫妻分
        開申報而未於申報書寫明配偶關係，致稽徵機關無法歸
        戶其所得合併課稅者」，為處罰鍰之要件。原告於89年
        度綜所稅結算申報時，縱未於申報書上表明配偶關係，
        但因本件原告早於86年間即向被告申請准予與配偶吳林
        孟貞之綜所稅按所得比例分別計算申報，並經士林稽徵
        所以前開函「准予備查」在案，被告亦得本於該「准予
        備查」函，對原告及配偶吳林孟貞之所得辦理歸戶及合
        併課稅，自無處罰原告之理由。
      3.又93年度之綜所稅結算申報說明書第（十四）項註明配
        偶「若屬分居狀態，無法合併申報者，仍應於申報書上
        填寫配偶之姓名及國民身分證統一編號，並註明『已分
        居』字樣。」。惟查89年度及90年度之綜所稅結算申報
        說明書第（十四）項並無相同之指示，因此原告縱於89
        年度依該年度綜所稅結算申報說明書未註明配偶已分居
        字樣，原告亦無違背該年度之申報規定。
　　(二)被告主張之理由：
      1.經查綜合所得稅係採合併申報制，即原告與其配偶及符
        合規定之受扶養親屬，於申報年度有所得稅法第14條規
        定之各類所得，即應依法合併報繳完稅，為所得稅法第
        15條所明定；原告雖主張與配偶已分居，惟渠等之婚姻
        關係於89年度仍屬存續狀態，原告未於其當年度綜合所
        得稅合併辦理申報，亦未據實於申報書內載明夫妻關係
        ，違反所得稅法第15條及財政部69年4 月30日台財稅第
        33449 號函釋規定，此有原告及其配偶89年度綜合所得
        稅結算申報書影本2 份附卷可稽，違章事證明確。經被
        告依所得稅法規定合併計稅，核有短漏稅額688,634 元
        ，並依首揭規定，按所漏稅額處1 倍罰鍰計688,600 元
        （計至百元止），另依與其配偶當年度之所得比例分計
        原告應負擔之罰鍰計257,536 元，於法並無不合。
      2.至原告主張已於86年間提出夫妻分開申報之申請且有被
        告所屬士林稽徵所准予備查一節；惟查，係原告於86年
        6 月21日向被告申請其與配偶當年度之綜合所得稅按比
        例分別計算，准予備查之函覆，核與原告應依上開所得
        稅法及財政部函釋規定合併辦理申報，係屬二事；另就
        當年度之綜合所得稅結算申報說明書中是否註明配偶「
        若屬分居狀態，無法合併申報者，仍應於申報書上填寫
        配偶之姓名及國民身分證統一編號，並註明『已分居』
        字樣。」一事，純屬稅捐稽徵機關基於提醒納稅義務人
        辦理當年度綜合所得稅結算申報時所應注意事項之美意
        ，仍難卸免原告與配偶吳林孟貞應合併申報所得及繳納
        稅捐之義務，自不得據此諉卸違章之事實，原告所訴，
        核不足採。
　　理  由
一、按「納稅義務人之配偶，及合於第17條規定得申報減除扶養
    親屬免稅額之受扶養親屬，有前條各類所得者，應由納稅義
    務人合併報繳。」「納稅義務人應於每年2 月20日起至3 月
    底止，填具結算申報書，向該管稽徵機關，申報其上一年度
    內構成綜合所得總額…之項目及數額，以及有關減免、扣除
    之事實，並應依其全年應納稅額減除…扣繳稅額及可扣抵稅
    額，計算其應納之結算稅額，於申報前自行繳納。…」「納
    稅義務人已依本法規定辦理結算申報，但對依本法規定應申
    報課稅之所得額有漏報或短報情事者，處以所漏稅額兩倍以
    下之罰鍰。」行為時所得稅法第15條第1 項、第71條第1 項
    前段及第110 條第1 項分別定有明文。又「夫妻分居…其歸
    戶合併後全部應納稅額，如經申請分別開單者，准按個人所
    得總額占夫妻所得總額比率計算，減除其已扣繳及自繳稅款
    後，分別發單補徵。」及「夫妻分開申報而未於申報書寫明
    配偶關係，致稽徵機關無法歸戶其所得合併課稅者，應依所
    得稅法第110 條第1 項歸戶補稅送罰。其漏稅額計算，應以
    夫妻合併課徵計算之應納稅額，減除夫妻分開申報各自計算
    之應納稅額之和後之差額認定。」亦為財政部76年3 月4 日
    台財稅字第7519463 號、69年4 月30日台財稅字第33449 號
    函釋在案，上開函釋係財政部基於中央稅捐稽徵主管機關職
    權，就夫妻因分居而分開申報綜合所得稅，分別依其有無申
    請分別開單及寫明配偶關係，核釋其應納稅額及漏稅額之計
    算方式，為執行所得稅法所必要而為細節性、技術性之補充
    釋示，符合上揭法條之規範意旨，自得予援用。
二、經查，原告89年度綜合所得稅結算申報，與配偶吳林孟貞分
    別填寫兩張結算申報書，配偶欄互不填載，分別申報所得總
    額各4,059,831元、7,613,115元，且漏報營利、利息及租賃
    所得合計188,282 元等情，為原告所不爭，並有前開結算申
    報書、戶籍資料、各類所得扣繳暨免扣繳憑單附原處分卷可
    稽，堪信為真實。故被告合併核定原告及配偶吳林孟貞89年
    度綜合所得總額為12,252,059元，所得淨額11,538,059元，
    應納稅額3,959,923 元，按原告所得總額占夫妻所得總額比
    率計算，減除自繳稅款後，發單補徵原告綜合所得稅額986,
    063 元；並以原告與其配偶於結算申報書之配偶欄互不填載
    ，致稽徵機關無法歸戶其所得合併課稅及漏報前開營利、利
    息所得，而逃漏稅額688,634 元違章屬實，依首揭所得稅法
    第110 條第1 項規定及上揭函釋意旨，按其所漏稅額處以所
    漏稅額1 倍之罰鍰計688,600 元，並按原告與其配偶當年度
    之所得比例分計原告應負擔罰鍰為257,536 元，於法並無不
    合。
三、原告對罰鍰處分不服，雖起訴主張：其已於86年間即提出夫
    妻按所得比例分別計算之申請，經士林稽徵所准予備查在案
    ，被告自得本於該函對原告及吳林孟貞之所得辦理歸戶及合
    併課稅，自無處罰原告之理；另89及90年度之綜合所得稅結
    算申報說明書，並無指示配偶「若屬分居狀態，無法合併申
    報者，仍應於申報書上填寫配偶之姓名及國民身分證統一編
    號，並註明『已分居』字樣。」原告並無違背當年度之申報
    規定，被告處以罰鍰，顯非適法等語。
四、惟查：
    (一)按「納稅義務人之配偶，有所得稅法第14條各類所得者，
      應由納稅義務人合併申報課稅，同法第15條定有明文。原
      告之妻另設戶籍，其62年度綜合所得稅，夫妻分別申報，
      且申報書內配偶欄互不填載，以規避累進稅負，自已構成
      違法責任。」業經改制前行政法院著有64年度判字第727
      號判例可資參照。
    (二)依所得稅法第15條及第71條之規定，夫妻負有合併申報所
      得及繳納稅捐之義務，原告與配偶吳林孟貞之婚姻關係於
      89年度仍屬存續狀態，其當年度所取得之各項所得即負有
      合併申報及繳納稅捐之義務。原告雖辯稱與配偶吳林孟貞
      分居，有被告所屬士林稽徵所准予備查函云云，惟查，原
      告於86年6 月21日申請與配偶吳林孟貞之綜合所得稅按比
      例分別計算，經被告士林稽徵所准予備查之覆函，核與原
      告應依首揭所得稅法規定及上揭函釋意旨合併辦理申報，
      係屬二事；且士林稽徵所前開覆函主旨亦明確表明係就原
      告申請與配偶吳林孟貞之綜合所得稅按所得比例分別計算
      乙節，同意准予備查（見本院卷第19頁），並未免除其依
      法應合併辦理申報之義務，原告縱因事實上之困難而無法
      列報其配偶之所得，惟未於結算申報書上註明配偶關係，
      即使無逃漏稅之故意，其疏未合併申報，亦有過失，自無
      從免責。
    (三)原告雖另辯稱89年度之綜合所得稅結算申報說明書中並未
      如93年度之申報書第14項有註明配偶「若屬分居狀態，無
      法合併申報者，仍應於申報書上填寫配偶之姓名及國民身
      分證統一編號，並註明『已分居』字樣。」云云。惟查，
      綜合所得稅採自動結算報繳制度，且夫妻負有合併申報所
      得及繳納稅捐之義務，已如前述，稅捐機關於各年度所提
      供之結算申報說明書，僅係基於提醒納稅義務人辦理綜合
      所得稅結算申報時所應注意事項而為之便民輔導措施，原
      告尚不得據此免除誠實申報之義務。再者，稽徵機關於各
      年度提供之綜合所得稅結算申報說明書均明確記載納稅義
      務人應合併申報其配偶所得，原告若有疑義，本得向稽徵
      機關查詢或註明其無法合併申報之事由，原告捨此不為，
      甚而未於申報書之配偶欄填載其配偶姓名及國民身分證字
      號，致稽徵機關無法歸戶其所得合併課稅，顯有重大過失
      甚明，原告執此主張並無違背當年度之申報規定，不應處
      以罰鍰云云，亦非有據。
五、綜上所述，原罰鍰處分於法並無違誤，訴願決定予以維持，
    亦無不合，原告仍執前詞及個人主觀之見解，訴請撤銷原罰
    鍰處分與訴願決定，為無理由，應予駁回。
據上論結，本件原告之訴為無理由，爰依行政訴訟法第98條第3
項前段，判決如主文。
中　　華　　民　　國　　96　　年　 　6　　月　 27  　 日
                        第二庭審判長法  官　徐瑞晃
                                    法  官　陳金圍
                                    法  官　蕭惠芳
上為正本係照原本作成。
如不服本判決，應於送達後20日內，向本院提出上訴狀並表明上
訴理由，如於本判決宣示後送達前提起上訴者，應於判決送達後
20日內補提上訴理由書（須按他造人數附繕本）。
中　　華　　民　　國　　96　　年　 　6　　月　 27  　 日
          　　　　　　      　　　　書記官  李淑貞
